ACORDAO-COMPLETO-2454075

ACÓRDÃO 3797/2022 ATA 25/2022 - SEGUNDA CÂMARA

VISTOS, relatados e discutidos estes autos em que se apreciam atos de reforma emitidos pelo Comando da Marinha;
ACORDAM os Ministros do Tribunal de Contas da União, reunidos em sessão da Segunda Câmara, diante das razões expostas pelo Relator, e com fundamento no art. 71, incisos III e IX, da Constituição Federal de 1988, c/c os arts. 1º, inciso V, 39, inciso II, e 45 da Lei 8.443/1992, e ainda com o art. 260, § 1º, 261, caput e § 1º, e 262, caput e § 2º, do Regimento Interno do TCU, em:
9.1. considerar legal a reforma de Nelson Manoel de Santana, concedendo o registro ao ato correspondente;
9.2. considerar ilegal a reforma de Joao Carlos Dallavia, negando o registro ao ato correspondente;
9.3. dispensar o ressarcimento das quantias indevidamente recebidas de boa-fé (enunciado 106 da súmula da jurisprudência predominante do TCU) ;
9.4. determinar à unidade jurisdicionada que:
9.4.1. no prazo de 15 (quinze) dias, faça cessar os pagamentos decorrentes do ato ora considerado ilegal, sob pena de responsabilidade solidária da autoridade administrativa omissa, até a emissão de novo ato, livre das irregularidades apontadas, a ser submetido à apreciação do TCU no prazo de 30 (trinta) dias;
9.4.2. no prazo de 15 (quinze) dias, dê ciência do inteiro teor desta deliberação ao interessado cujo ato ora é considerado ilegal, esclarecendo-lhe que o efeito suspensivo proveniente da interposição de recurso não o exime da devolução dos valores percebidos indevidamente após a notificação sobre o presente acórdão, em caso de não provimento do recurso porventura impetrado;
9.4.3. no prazo de 30 (trinta) dias, informe ao TCU as medidas adotadas, sem prejuízo de encaminhar comprovante sobre a data em que o interessado tomou conhecimento do contido no item anterior;
9.5. dar ciência deste acórdão à unidade jurisdicionada.

Atos de reforma.

Segunda Câmara

Comando da Marinha.

3. Interessados/Responsáveis:
3.1. Interessados: Joao Carlos Dallavia (XXX.460.417-XX); Nelson Manoel de Santana (XXX.517.227-XX).

13.1. Ministros presentes: Augusto Nardes (na Presidência) e Bruno Dantas (Relator).
13.2. Ministro-Substituto convocado: Marcos Bemquerer Costa.
13.3. Ministro-Substituto presente: André Luís de Carvalho.

BRUNO DANTAS

Adoto como relatório parte da instrução elaborada pela Secretaria de Fiscalização de Integridade de Atos e Pagamentos de Pessoal e de Benefícios Sociais - Sefip (peça 5) , que contou com o apoio do Ministério Público junto ao TCU (peça 8) :
"Exame da Constatações
8.	O Sr. João Carlos Dallavia conta com 29 anos, quatro meses e oito dias de tempo de serviço de atividades militares até 29/12/2000, tempo insuficiente para alcançar o benefício de ter a reforma calculada com base em um posto acima, com base no art. 50, inciso II (redação anterior à dada pela Medida Provisória 2.215-10/2001) . Tal benefício foi assegurado ao militar que completasse trinta anos de serviço até 29/12/200 (art. 34 da MP 2.215-10/2001) .
9.	Tendo em vista que o Sr. João não cumpriu as exigências prescritas pela legislação citada, entende-se que seu ato deva ser considerado ilegal e negado o seu registro.
10.	 Já o Sr. Nelson Manoel de Santana alcançou proventos calculados com base em um posto/graduação acima por contar com mais de trinta anos de serviço até 29/12/2000, em conformidade com o que prescreve o art. 50 da Lei 6.880/1980.
11.	 No que se refere a acumulação de cargos/proventos públicos, verificou-se que não há acumulação por parte dos militares do presente processo.
CONCLUSÃO
12.	 A abrangência e a profundidade das verificações levadas a efeito fundamentam convicção de que o ato 47982/2020 pode ser apreciado pela legalidade. Já o ato 47580/2020 deve ser apreciado pela ilegalidade e negado o seu registro porque o militar não faz jus a proventos calculados com base em um posto acima.
PROPOSTA DE ENCAMINHAMENTO
13.	 Ante o exposto, com fundamento no art. 71, inciso III, da Constituição Federal, no art. 1º, inciso V, e art. 39, incisos I e II, da Lei 8.443/1992, no art. 260 do Regimento Interno do Tribunal de Contas da União, propõe-se:
a)	considerar LEGAL e promover o registro do ato de reforma de NELSON MANOEL DE SANTANA do quadro de pessoal do órgão/entidade COMANDO DA MARINHA;
b)	considerar ILEGAL e negar o registro do ato de reforma de JOAO CARLOS DALLAVIA do quadro de pessoal do órgão/entidade COMANDO DA MARINHA;
b.1) dispensar o ressarcimento das quantias indevidamente recebidas de boa-fé¿ pelo interessado, consoante o disposto no Enunciado 106 da Súmula da Jurisprudência do TCU; 
c)	determinar ao Comando da Marinha que: 
c.1) no prazo de 15 (quinze) dias, a contar da ciência desta deliberação, abstenha-se de realizar pagamentos decorrentes do ato impugnado, sujeitando-se a autoridade administrativa omissa a¿ responsabilidade solidária, nos termos do art. 262, caput, do Regimento Interno/TCU; 
c.2) de¿ ciência, no prazo de 15 (quinze) dias, a contar do recebimento da notificação deste Acórdão, ao interessado, encaminhando a este Tribunal, no prazo de 30 (trinta dias) , comprovante da referida ciência; e 
c.3) alerte o interessado que o efeito suspensivo proveniente da interposição de possíveis recursos perante o TCU não o exime da devolução dos valores percebidos indevidamente após a respectiva notificação, caso os recursos não sejam providos. 
d)	determinar a¿ Secretaria de Fiscalização de Pessoal que monitore o cumprimento das medidas indicada nos subitens c.1 a c.3, representando a este Tribunal, caso necessário."
	É o relatório.

não há

Procurador Rodrigo Medeiros de Lima.

reforma militar. alteração do posto dos proventos em um grau hierárquico a militar que não integralizou 30 anos de serviço. ilegalidade de um ato. determinações. ciência.

REFORMA (REFO)

Secretaria de Fiscalização de Integridade de Atos e Pagamentos de Pessoal e de Benefícios Sociais (Sefip).

Cuida o processo de atos de reforma emitidos pelo Comando da Marinha.
2.	No mérito, a secretaria especializada, com o apoio do Ministério Público junto ao TCU, manifesta-se pela legalidade do ato de Nelson Manoel de Santana e pela ilegalidade do ato de João Carlos Dallavia, por identificar que ele foi contemplado com elevação de posto sem que tenha integralizado 30 anos de serviço.
3.	Acolho a análise empreendida pela Sefip e adoto aqui, como razões de decidir, os fundamentos sustentados em seu parecer, sem prejuízo de tecer as seguintes considerações.
4.	Ao compulsar as informações prestadas pelo Comando da Marinha em relação a João Carlos Dallavia, verifica-se que para completar 30 anos de serviço, foi considerado tempo de atividade privada averbado pelo interessado. Sobre isso, rememoro dispositivo da Lei 6.880/1980 que cuidava da questão:
"Art. 50. São direitos dos militares:
 (...) 
II - a percepção de remuneração correspondente ao grau hierárquico superior ou melhoria da mesma quando, ao ser transferido para a inatividade, contar mais de 30 (trinta) anos de serviço;"
5.	Referido dispositivo foi revogado pela Medida Provisória 2.215-10/2001, sem prejuízo de assegurar o direito à percepção de remuneração correspondente ao grau hierárquico superior aos militares que atendessem os requisitos temporais até 29/12/2000.
6.	A delimitação do que se considera "anos de serviço" encontra-se nos seguintes dispositivos da Lei 6.880/1980:
"Art. 135. Na apuração do tempo de serviço militar, será feita distinção entre:
I - tempo de efetivo serviço; e
II - anos de serviço.
Art. 136. Tempo de efetivo serviço é o espaço de tempo computado dia a dia entre a data de ingresso e a data-limite estabelecida para a contagem ou a data do desligamento em consequência da exclusão do serviço ativo, mesmo que tal espaço de tempo seja parcelado.
§ 1º O tempo de serviço em campanha é computado pelo dobro como tempo de efetivo serviço, para todos os efeitos, exceto indicação para a quota compulsória.
§ 2º Será, também, computado como tempo de efetivo serviço o tempo passado dia a dia nas organizações militares, pelo militar da reserva convocado ou mobilizado, no exercício de funções militares.
§ 3º Não serão deduzidos do tempo de efetivo serviço, além dos afastamentos previstos no artigo 65, os períodos em que o militar estiver afastado do exercício de suas funções em gozo de licença especial.
§ 4º Ao tempo de efetivo serviço, de que trata este artigo, apurado e totalizado em dias, será aplicado o divisor 365 (trezentos e sessenta e cinco) para a correspondente obtenção dos anos de efetivo serviço.
Art. 137. Anos de serviço é a expressão que designa o tempo de efetivo serviço a que se refere o artigo anterior, com os seguintes acréscimos:
I - tempo de serviço público federal, estadual ou municipal, prestado pelo militar anteriormente à sua incorporação, matrícula, nomeação ou reinclusão em qualquer organização militar;
II - 1 (um) ano para cada 5 (cinco) anos de tempo de efetivo serviço prestado pelo oficial do Corpo, Quadro ou Serviço de Saúde ou Veterinária que possuir curso universitário até que este acréscimo complete o total de anos de duração normal do referido curso, sem superposição a qualquer tempo de serviço militar ou público eventualmente prestado durante a realização deste mesmo curso; 
III - tempo de serviço computável durante o período matriculado como aluno de órgão de formação da reserva;
IV - tempo relativo a cada licença especial não-gozada, contado em dobro;
V - tempo relativo a férias não-gozadas, contado em dobro; 
VI - 1/3 (um terço) para cada período consecutivo ou não de 2 (dois) anos de efetivo serviço passados pelo militar nas guarnições especiais da Categoria "A", a partir da vigência da Lei nº 5.774, de 23 de dezembro de 1971. "
7.	Por aí se vê que não há previsão de contagem de tempo prestado em atividade privada como "anos de serviço" para os fins do art. 50, inciso II, da Lei 6.880/1980. Não há, portanto, amparo à remuneração correspondente ao grau hierárquico superior em favor de João Carlos Dallavia, impondo-se a chancela de ilegalidade a seu ato de reforma, com negativa de registro.
8.	O Comando da Marinha deve, assim, ajustar os proventos do interessado e encaminhar novo ato para apreciação pelo TCU. Em tempo, deve ser dispensada a devolução dos valores indevidamente recebidos de boa-fé, consoante o enunciado 106 da súmula da jurisprudência do TCU.
9.	Por fim, quanto ao ato de Nelson Manoel de Santana, acompanho os pareceres no sentido de considerá-lo legal e registrá-lo.
	Ante o exposto, voto por que o Tribunal adote a deliberação que ora submeto à apreciação deste Colegiado.
	TCU, Sala das Sessões Ministro Luciano Brandão Alves de Souza, em 26 de julho de 2022.
Ministro BRUNO DANTAS
Relator